【裁判字號】    95,簡,36
【裁判日期】    950601
【裁判案由】    綜合所得稅
【裁判全文】
臺北高等行政法院判決
                                     95年度簡字第00036號
原      告  甲○○○
            送達代收人  乙○○.
被      告  財政部臺北市國稅局
代  表  人  張盛和（局長）住同上
上列當事人間因綜合所得稅事件，原告不服財政部中華民國94年
12 月22日台財訴字第09400605510號（案號：第00000000號）訴
願決定，提起行政訴訟。本院判決如下：
    主  文
原告之訴駁回。
訴訟費用由原告負擔。
    事  實
一、事實概要：原告民國（下同，西元除外）88年度取得恒進實
    業股份有限公司（下稱恒進公司）以未分配盈餘轉增資投資
    重要科技事業之股票股利金額分別為新臺幣（下同）159,10
    4元及12,000元，合計171,104元，嗣因恒進公司未依行為時
    促進產業升級條例（下稱促產條例）施行細則第42條規定之
    期限內，檢齊文件向被告所轄稅捐稽徵機關申請該次增資發
    放予股東之股票股利免計入股東當年度所得課稅，亦未於截
    止日期前提出正當理由申請延展，不符緩課股東所得稅之規
    定，被告乃依原告取得股票股利金額歸課其88年度綜合所得
    稅，核定綜合所得總額為3,188,209 元，淨額為2,580,919
    元，補徵稅額49,226元，並自89年4 月1 日起至93年4 月30
    日止，分年加計利息合計6,053 元一併徵收。原告不服，申
    請復查，經被告94年10月24日財北國稅法字第0940215930號
    復查決定書（下稱原處分）駁回，原告仍不服，提起訴願，
    遭駁回後，遂向本院提起本件行政訴訟。
二、兩造聲明：
  (一)原告聲明求為判決：
    1.訴願決定及原處分均撤銷。
    2.訴訟費用由被告負擔。
  (二)被告聲明求為判決：
    1.請求判決駁回原告之訴。
    2.訴訟費用由原告負擔。
三、兩造之爭點：
    行為時促產條例施行細則第42條及第47條第3項之規定是否
    違反租稅法律主義或法律保留原則？
  (一)原告主張之理由：
    1.按「公司以其未分配盈餘增資供左列之用者，其股東因而
      取得之新發行記名股票，免予記入該股東當年度綜合所得
      額；其股東為營利事業者，免予計入當年度營利事業所得
      額課稅。但此類股票於轉讓、贈與或作為遺產分配時，面
      額部分應作為轉讓、贈與或遺產分配時所屬年度之所得，
      申報課稅。至實際轉讓價格或贈與遺產分配時之時價，如
      低於面額時，以實際轉讓價格或贈與、遺產分配之時價申
      報：．．．三、轉投資於第8 條所規定之重要事業者。」
      、「本條例第8 條所稱重要科技事業及重要投資事業之適
      用範圍，由各中央目的事業主管機關會同財政部報請行政
      院定之。」行為時促進產業升級條例第16條及同條例施行
      細則第15條定有明文。故公司以未分配盈餘增資轉投資其
      他事業，其股東能否適用緩課股東所得稅，應以其轉投資
      對象是否符合重要科技事業或重要投資事業等要件為已足
      。則恒進公司以87年度之未分配盈餘增資轉投資之匯鋒公
      司既經中央目的事業主管機關經濟部工業局認定符合重要
      科技產業，且該重要科技事業也在91年9 月取得經濟部工
      業局核發之重要科技事業完成證明，本件原告於88年取得
      恒進公司盈餘轉增資配發之股票股利，自應有促產條例第
      16條規定緩課之適用，合先陳明。
    2.至於促產條例施行細則第42條條規定：「公司以未分配盈
      餘增資轉投資於本條例第8條所規定之重要事業者，應於
      公司登記主管機關核准增資後6個月內，檢附下列文件向
      管轄稽徵機關申請該次增資發放予股東之股票股利免計入
      股東當年度所得課稅。．．．。公司未能於前項規定期限
      內檢齊文件者，得於期限屆滿前敘明理由提出申請，並聲
      明補送。但應於期限屆滿之次日起6個月內補送齊全。」
      ，查司法院釋字第606號解釋之解釋文雖已做出「．．．
      乃屬執行該條例第16條第3 款規定所必要，符合首開法律
      規定之意旨，並未逾越母法之限度，與憲法第15條及第23
      條並無牴觸。」惟解釋理由書並未對同細則第47條第3 項
      規定是否違反憲法第19條做出解釋，「．．．就本件實體
      上並非以憲法19條，而是以憲法第15條及第23條規定作為
      系爭法規違憲審查之基礎」（詳大法官彭鳳至、徐璧湖之
      協同意見書），對恒進公司疏忽未於公司登記主管機關核
      准增資後6 個月內，檢附文件向管轄稽徵機關申請，其股
      東是否就喪失系爭股利緩課之權利，並未加以審理解釋。
    3.依許玉秀大法官之不同意見書：「壹、三、（二）不當連
      結公司增資權利與公司租稅協力義務．．．促產條例細則
      第42條的規定，課與公司租稅協力義務，．．．再者，多
      數意見解釋理由書既然認為因增資而配與股東的股票股利
      是否應依法緩課所得稅，應由主管機關核實認定，換言之
      ，股東股利是否會獲得緩課的優惠，並不確定，主管機關
      還有准駁的權限，則促產條例第16條第3款的所謂優惠，
      對於股東同意增資的誘因更是顯然十分有限，憑空論斷股
      利緩課優惠及公司租稅協力義務對公司的財務結構、營運
      及發展有重大影響，毫無說服力。多數意見解釋理由書從
      營業自由及財產權論述促產條例第16條第3款的規定，完
      全是不當連結。（三）自我矛盾地提升租稅協力義務的位
      階-多數意見既然認為藉由課予公司租稅協力義務，將使
      股東獲得緩課稅捐的優惠，進而促使股東同意公司增資轉
      投資，加速公司資本形成，對公司財務結構、營運及發展
      有重大影響，則租稅協力義務已不再是一個輔助性的義務
      ，相反地，租稅協力義務應該是一個會直接影響財產權的
      義務。依此而論，租稅協力義務豈不是應該由法律明文規
      定，豈能只規定於施行細則當中？例如彭鳳至大法官、徐
      璧湖大法官協同意見書所舉德國聯邦憲法法院西元1967年
      11月29日判決所謂的私人服公役義務，都是法律所規定的
      義務。多數意見合憲的論述明顯前後矛盾。四、欠缺權利
      保護必要- 正如同多數意見所稱，促產條例細則第42條，
      是為了執行母法第16條第3 款所為的必要規定，該規定純
      粹只是課予公司租稅協力義務而已，對於未依規定於期限
      內完成申報的法律效果，並未有任何規定，假若公司未於
      6 個月期限內申請或是延展申請期限內完成補件，對於公
      司本身，並不會產生任何不利益的法律效果，公司基本權
      何至於有受限制的疑慮？多數意見刻意不提促產條例細則
      第47條，避免論述股東緩課優惠的權利保護必要性，其實
      如果沒有規定在促產條例第47條使股東喪失緩課優惠的效
      果，根本看不出來公司未盡租稅協力義務的法律效果，迴
      避促產條例第47條，正好無法對公司有何權利保護必要自
      圓其說。」
    4.依司法院釋字第606號解釋大法官許宗力、余雪明、曾有
      田、林子儀協同意見書：「二、系爭規定限制股東憲法保
      障之權利．．．可見系爭細則第42條與第47條有關申請期
      限與法律效果之規定，確使股東緩課利益之實現遭受不利
      影響，是應可認定構成對股東緩課利益之限制。．．．在
      主管機關未核實以前，人民並不因此就必然不擁有任何法
      律上之地位，毋寧，只要根據法律之規定，在人民符合法
      定要件之情形下，主管機關即有義務賦予人民該利益，．
      ．．促產條例第16條第3款有無賦予股東這種公法上給付
      請求權，主要係視在法定要件具備之情形下，稽徵機關是
      否仍得裁量給或不給予人民緩課利益，也就是視促產條例
      第16條第3款是否屬強行法而定。從該規定文義及立法意
      旨觀之，法律顯然未賦予主管機關這種裁量權，是公司股
      東根據促產條例第16條第3款規定擁有以緩課利益為請求
      給付內容之公法上請求權，應無疑義。．．．惟具有財產
      價值之公法上給付請求權亦僅具法律位階，並不當然能與
      憲法上所保障之財產權劃上等號。．．．與本件類似之租
      稅減免所產生憲法爭議，本院亦有多件受理之先例，例如
      司法院釋字第458、478、537、565等號解釋，涉及的雖是
      憲法第19條之租稅法定原則，但如非認定其影響到人民憲
      法上權利之保障，本院斷無受理之理由。是根據本院一貫
      解釋先例，促產條例第16條賦予股東之租稅緩課利益請求
      權，受憲法財產權保障，應可確定。．．．如前述，促產
      條例第16條第3款既已賦予股東公法上請求權，並以行政
      為相對應之義務人，則在法定要件具備下，行政即有義務
      作成授益處分，給予股東該法律賦予之緩課利益。行政如
      拒絕給予，即違反義務，侵害股東之公法上請求權，股東
      可以提起課予義務訴訟，請求法院判命行政作成法律所要
      求之授益處分，以為救濟。如果論者所言，行政核實許可
      後，人民才取得權利，未核實許可者，則未取得權利，未
      生侵害人民權利問題，其嚴重的後果將是，公法上的權利
      不再是公法上的權利，而只是不具法律意義之公法上『期
      待』，或公法上賜予人民之『恩惠』，行政對利益之是否
      給予，得依其好惡恣意決定，人民對利益之取得與否，不
      擁有法律地位，任何依法申請而遭行政拒絕者，都將因尚
      未擁有權利，不可能有權利受行政侵害之理由，而根本不
      可能有機會向法院請求救濟，則不僅行政訴訟法的課予義
      務訴訟從此可以休矣，即行政受法律拘束之基本原則也因
      行政法院無從介入而從此瓦解。」
    5.故若要以恒進公司未盡租稅協力義務，致使原告喪失系爭
      股利緩課之權利，基於憲法第19條租稅法律主義，仍應依
      法律之明文，原告才得了解依促產條例第16條之增資，股
      東能否取得緩課優惠還不能確定，尚得視恒進公司有否盡
      租稅協力義務而定。行為時促產條例第16條及其細則未規
      定若恒進公司未盡租稅協力義務，原告得向恒進公司求償
      ，也未規定恒進公司如未盡租稅協力義務，得賠償原告因
      此產生之損失，則如前揭協同意見書所述，難道促產條例
      第16條只是不具法律意義之公法上「期待」、「恩惠」？
      如此，能否適用緩課則有太多之不確定性，且亦不是原告
      所能掌握，則原告定不會冒然同意增資。
    6.本件原告並未違法、無過失，亦無應作為而不作為，若被
      告可依恒進公司未依細則第42條規定而追徵原告之應納稅
      額及利息，則原告依法可緩課之權利受損該向誰求償？司
      法院釋字第606號解釋雖然對細則第42條作出合憲之解釋
      ，然其適用對象為公司，對原告依促產條例第16條賦予股
      東之租稅利益請求權是否喪失，卻避而不談，「．．．至
      股東因公司故意或過失之行為而確實造成其租稅權益受損
      害時，應如何救濟，並非本件法規違憲審查程序所得審理
      。」（詳大法官彭鳳至、徐璧湖之協同意見書），足見恒
      進公司是應配合租稅協力義務，惟不能據此行政機關就可
      擴張細則之適用，而就可剝奪母法所賦予股東之租稅利益
      請求權。誠如許宗力等大法官之協同意見書：「．．．蓋
      本案所涉及之股東租稅緩課利益，係政府為促進產業升級
      所選擇之一種手段，如前述，乃係經由立法創設並給予符
      合法定要件者之一種財產利益。究其性質，應屬政府基於
      國家目的或一定財經政策之考量，所給予之一種優惠。其
      與經由個人勞力或資本運用所獲之傳統財產權，固有不同
      ，惟該優惠之給予與否，仍涉及社會財富的分配，影響個
      人財產利益，應受憲法一定程度的保障，以防止政府不當
      之任意授予，或任意取消或剝奪。對於政府基於國家目的
      或一定政策目的之考量，而立法給予人民一定之優惠，就
      此類措施之合憲與否之審查，司法釋憲者應給予最大之尊
      重；惟避免不合理之差別待遇所可能導致之社會不公平，
      政府對此類優惠措施仍須符合平等原則；且為防止政府恣
      意，政府對於此類優惠之授予或取消剝奪，亦須遵循一定
      之正當程序。」故基於租稅法律主義，若因恒進公司未盡
      租稅協力義務，股東即喪失租稅利益請求權及恒進公司應
      負何種賠償之責，政府應遵循正當程序立法，而不應於細
      則中恣意規定，司法院釋字第566號解釋理由書一再闡釋
      。
    7.「．．．公司未能於前項規定期限內檢齊文件者，得於期
      限屆滿前敘明理由提出申請，並聲明補送。但應於期限屆
      滿之次日起6 個月內補送齊全。」雖為細則第42條所規定
      ，但其並非促進產業升級條例第16條所為法定不變期間之
      規定，性質乃屬訓示之猶豫期間；其立意精神，申請人未
      於增資後6 個月內檢附文件申請者，得申請延期，即有6
      個月之補正機會，亦即給予申請人1 年期間準備申請緩課
      之文件，可見被告於1 年內接獲恒進公司申請之文件即可
      作業，不致影響其作業程序。現恒進公司不僅於補正期間
      （即1 年）內檢齊文件申請，更距離稅捐核課期間尚存4
      年有餘，自不得認定「稅捐核課之目的即難以落實」。又
      按行為時同條例施行細則第22條第2 項規定「事業逾前條
      之申請期限或前項補送文件之期限者，財政部仍得依其申
      請於本條例第8 條之1 規定之獎勵期間內，就賸餘之期間
      核定適用本條例之獎勵。但賸餘期間不足1 個月之畸零日
      數不予獎勵。」第3 項規定「前項賸餘期間，自文件檢齊
      之當日起算。」及同施行細則第38條第3 項規定「適用本
      條例第16條第1 款及第2 款之公司，如有正當理由未於第
      1 項或第2 項規定期間（投資計畫完成後6 個月）內申請
      完成證明者，得於當次增資分配股利基準日之次年1 月1
      日起算4 年5 個月內，檢齊文件敘明理由向原核備機關申
      請核發完成證明。」揆諸上列條款，在在說明規定申請期
      間乃主管機關之行政便宜措施，係屬訓斥期間，而非法定
      不變期間之規定，雖逾申請期限，但只要其在規定期間內
      有投資重要科技事業之事實，且該重要科技事業依限期（
      4 年內）完成並在租稅核課期間內提出申請，仍得依母法
      規定獎勵期間內，就賸餘之期間核准獎勵或給予緩課，其
      理甚明，如最高行政法院90年11月23日「90年判字第0219
      1 號」判決理由亦明確指摘：「係以稽徵之便利，增加法
      律所未規定之投資抵減要件，有違首開法律規定之意旨，
      應不予適用。」而判決撤銷原處分。故被告未予通盤瞭解
      相關條款之立法意旨，僅擷取部分細則之規定，無視恒進
      公司已在補正期間內提出申請，已明確表達股東選擇股利
      緩課之意思表示，只因恒進公司疏忽未於6 個月內報備，
      就認定因此使稅捐機關面臨稅捐核課與否之兩難，而否准
      原告股利緩課權益，此不啻為見樹不見林，且扼殺政府獎
      勵投資重要科技事業之美意，除違反租稅法律主義外，尚
      違反比例原則、平等原則及最小侵害原則，畢竟，延期申
      請函並非促產條例第16條所規定，證明原告有無增資，或
      恒進公司有無投資重要科技事業必備之要件。
    8.綜上，恒進公司確有盈餘轉增資投資重要科技事業並已完
      成投資之事實，並在租稅核課期間內備齊證明文件提出緩
      課申請，即符合促進產業升級條例第16條之規定，依法原
      告88年度獲配之股票股利即得以緩課，免予計入當年度所
      得課稅，則被告以恒進公司申請緩課程序與細則第42條之
      規定不符，逕依細則第47條規定據為否准系爭緩課之適用
      ，殊違租稅法律主義、比例原則、平等原則及最小侵害原
      則，實難以令人折服。
  (二)被告主張之理由：
    1.按「個人之綜合所得總額，以其全年左列各類所得合併計
      算之：第一類：營利所得：公司股東所獲分配之股利總額
      ．．．」為行為時所得稅法第14條第1項第1類第1款所明
      定。復按「公司以其未分配盈餘增資供左列之用者，其股
      東因而取得之新發行記名股票，免予計入該股東當年度綜
      合所得稅額；．．．，但此類股票於轉讓、贈與或作為遺
      產分配時，面額部分應作為轉讓、贈與或遺產分配時所屬
      年度之所得，申報課稅。．．．三、轉投資於第8 條所規
      定之重要事業者。」及「公司以未分配盈餘增資轉投資於
      本條例第8 條所規定之重要事業者，應於公司登記主管機
      關核准增資後6 個月內檢附下列文件向管轄稽徵機關申請
      該次增資發放予股東之股票股利免計入股東當年度所得課
      稅．．．公司未能於前項規定期限內檢齊文件者，得於期
      限屆滿前敘明理由提出申請，並聲明補送。但應於期限屆
      滿之次日起6 個月內補送齊全。」、「適用本條例第16條
      、第17條之公司或創業投資事業未依第37條至45條規定期
      限內向管轄稽徵機關申報、或．．．，由管轄機關追繳其
      當年度股東所得稅，並自當年度所得稅結算申報屆滿之次
      日起至繳納之日止，依郵政儲金匯業局1 年期定期存款利
      率，按日加計利息，一併徵收。」分別為促產條例第16條
      、同條例施行細則第42條、第47條第3 項所明定。又「中
      華民國79年12月29日制定公布之促進產業升級條例第16條
      第3 款規定，公司以未分配盈餘增資轉投資於同條例第8
      條所規定之重要事業者，其股東因而取得之新發行記名股
      票，免予計入該股東當年度綜合所得額；其股東為營利事
      業者，免予計入當年度營利事業所得額課稅。主管機關於
      86 年9月24日修正發布之同條例施行細則第42條規定，公
      司以未分配盈餘增資轉投資於該條例第8 條所規定之重要
      事業者，應於公司登記主管機關核准增資後6 個月內，檢
      附相關文件向管轄稽徵機關申請該次增資發放予股東之股
      票股利免計入股東當年度所得課稅，乃屬執行該條例第16
      條第3 款規定所必要，符合首開法律規定之意旨，並未逾
      越母法之限度，與憲法第15條及第23條並無牴觸。」司法
      院釋字第606 號解釋可資參照。
    2.恒進公司以87年度未分配盈餘轉增資24,000,000元，轉投
      資於重要科技事業匯鋒公司，並於88年12月7 日經經濟部
      核准增資在案，惟該公司遲於89年12月4 日始檢具相關文
      件向被告提出申請，復未於上開期限屆滿之次日起6 個月
      內聲明補送相關文件，不符行為時促產條例施行細則第42
      條規定，有經濟部核准增資函、恒進公司申請函、被告90
      年1 月31日財北國稅審二字第90002614號函附案可稽，是
      恒進公司88年度利用87年度累積未分配盈餘轉增資投資重
      要科技事業匯鋒公司所發行之股票，不符緩課股東所得稅
      之規定。被告乃依原告於88年度取得恒進公司前述不符緩
      課之盈餘增資配發股票之股利171,104 元，歸課其當年度
      綜合所得稅，核定綜合所得總額為3,188,209 元，淨額為
      2,580,919 元，補徵稅額49,226元，並自89年4 月1 日起
      至93年4 月30日止，分年加計利息合計6,053 元【計算式
      ：49 ,266 ×（5%×275/365+5%×1+1.8%×1+1.4%×1+1%
      ×121/365）=6,053 】一併徵收。
    3.原告訴稱略以：
      (1)恒進公司以87年度之未分配盈餘增資轉投資之匯豐公司
        既經中央目的事業主管機關經濟部工業局認定合於重要
        科技產業，且該重要科技事業也在91年9月取得經濟部
        工業局核發之重要科技事業完成證明，本件自應有促進
        產業升級條例第16條規定緩課之適用。
      (2)促產條例細則第42條的規定，課與公司租稅協力義務，
        基於租稅法律主義，若因恒進公司未盡租稅協力義務，
        股東即喪失租稅利益請求權及恒進公司應負何種賠償之
        責，政府應循正當程序立法，而不應於細則中恣意規定
        ，司法院釋字第566號解釋理由書一再闡釋。
      (3)被告以恒進公司申請緩課程序與促產條例施行細則第42
        條之規定不符，逕依細則第47條規定據為否准系爭緩課
        之適用，違反租稅法律主義、比例原則、平等原則及最
        小侵害原則等情，資為爭議。
    4.(1)經查，本件原告所取得恒進公司利用87年度未分配盈餘
        轉增資投資重要科技事業所發行之股票，因該公司雖於
        88年12月7 日經經濟部核准增資在案；匯鋒公司亦於89
        年11月取得經濟部工業局核發符合重要科技事業適用範
        圍標準之核准函，惟未依規定期限向被告申請辦理緩課
        股東綜合所得稅，已如前述，即不符緩課股東所得稅之
        規定，其所得之歸屬年度應以實際取得日期為準，即系
        爭股票股利發放年度（88年度）為其所得實現年度，被
        告原核依首揭促產條例施行細則第47條第3 項規定，追
        繳原告個人綜合所得稅並加計利息，徵諸前揭法條規定
        ，並無不合。
      (2)第查，促產條例施行細則第42條有關6個月申請期間之
        規定，乃係基於促產條例第43條之授權，為執行該條例
        第16條第3款有關租稅緩課事項，所為技術性及細節性
        之規定。其對為使其股東享有緩課利益而依法令規定進
        行申報之公司而言，雖屬較短之期限，惟並非對租稅優
        惠之內容或適用範圍予以限縮，且緩課構成要件之相關
        事實資料多半掌握於公司自身，則課人民協力義務，使
        公司主動於一定期間內檢具相關資料申請，逾期即不得
        主張緩課利益，可儘速確定稅捐稽徵內容，有助於維持
        法律關係之安定。況租稅緩課影響國家稅收及納稅義務
        人之稅務規劃，因此申請期限自不宜過長；前揭規定除
        6個月期間限制外，尚容許公司得於期限屆滿前敘明理
        由提出延期補送之申請，業資緩和申請期間之限制，並
        無原告所稱逾越母法規定，違反憲法第19條租稅法律主
        義、法律保留原則之虞，該細則規定亦經司法院釋字第
        606號解釋以其乃屬執行該條例第16條第3款規定所必要
        ，符合促產條例第16條規定之意旨，並未逾越母法之限
        度，與憲法並無牴觸。次查促產條例施行細則第47條第
        3項所為加徵利息之規定，乃因股東於取得該未分配盈
        餘轉增資之股票股利時，其所得即已實現，惟該股票股
        利因依促產條例第16條規定，暫先適用緩課之獎勵，嗣
        後公司倘未達成適用緩課之要件，則該增資股票股利因
        不符合緩課之規定，即須追繳其原受配股票股利股東當
        年度所得稅。此項獎勵措施須於符合該條例所規定之各
        項條件成就時，始發生緩課股利之效力，換言之其條件
        若未成就，該緩課之獎勵措施即自始未發生效力；因而
        股票股利緩課所得稅，暫緩繳稅利益之受益者係取得是
        類股票之股東，而此等股票股利若未緩課，於取得年度
        股東即應併入當年度綜合所得稅報繳，故嗣後因此緩課
        之停止條件未成就，緩課之獎勵措施即自始未發生效力
        ，故促產條例施行細則第47條第3項所為加徵利息之規
        定，乃為維護租稅公平、衡平股東所受期間利益之必然
        解釋，而非對人民自由權利所加之限制。況上開追繳利
        息非為「處罰」，而僅係基於衡平之角度，將股東原來
        享有「緩課稅捐」之優惠回復成一般情況，蓋原告早於
        89年度即應申報繳納該筆稅捐，延至現今始予追繳，該
        期間人民享有緩課之期限利益，即應用利息來回復，因
        此此項規定乃係回復利益而非對原有利益之侵奪，準此
        ，促產條例細則第42條及第47條有關6 個月期間及管轄
        稽徵機關得追徵逾期申請緩課之公司其股東應納稅額暨
        其利息等規定，為執行母法及相關法律所必要，不僅符
        合立法意旨，且未逾越母法之限度，與憲法第19條及第
        23條並無牴觸。
      (3)次查促產條例第43條規定授權同條例施行細則第42條，
        訂明公司應於核准增資6 個月內向管轄稽徵機關申請緩
        課租稅優惠事項、以及公司未於限期內檢齊文件者，得
        於期限屆滿前聲明補送等規定，係為執行同條例母法緩
        課優惠規定，並避免系爭股票股利長期是否具緩課優惠
        權利而得暫免核課所得稅懸而未決，所定之除斥期間，
        倘未於法定期間內申請即確定喪失申請請求審查之權利
        ，以避免公司既於當年度依公司法召開股東會同意分配
        盈餘方式，向經濟部申請並獲核准增資，遲遲不向稽徵
        機關申請緩課，又自認前揭6 個月申請期間為訓示性質
        之猶豫期間，而非法定不變期間，系爭股票為緩課不必
        在當年度申報課稅，而迴避稽徵機關審查，參照行政程
        序法第150 條規定，行政機關基於國家職能日益增加，
        法律制定程序繁雜，法律之數量衡有不足，為執行法律
        處理行政事務，自得基於法律授權對外作成行政命令。
        又中央政府設各部會組織，分別依法定職權掌理各項行
        政事務，而緩課股票之認定權責係財政部所屬國稅稽徵
        機關，前揭目的事業主管機關核發重要科技事業之核准
        函僅為公司取得向稅捐稽徵機關申請的必要文件之一，
        是否獲准享有緩課股票租稅優惠，仍有待稅捐稽徵機關
        受理申請案後加以審查。公司違反前揭6 個月除斥期間
        ，即喪失申請緩課股票股利營利所得審查之資格，原告
        以為取得工業局認定重要科技事業即取得緩課優惠，以
        及於租稅核課期間內皆可申請云云，顯係誤解。
      (4)另查司法院釋字第566 號解釋旨在揭示，主管機關基於
        法律概括授權所訂定之施行細則，不得逾越母法，而首
        揭施行細係在規定申請緩課之必要程序，屬執行法律有
        關之細節性、技術性事項，並非規範納稅人之義務。
      (5)至所提出之最高行政法院90年11月23日90年判字第2191
        號判決，係關於投資抵減問題，與本件是否適用緩課之
        問題，兩者案情有別，自難以適用。系爭股票自始既未
        獲核准緩課，自無法適用於轉讓、贈與或遺產分配始繳
        稅之規定。原告主張純屬其個人之法律見解，核不足採
        。
    理  由
一、按行為時所得稅法第14條第1 項第1 類第1 款規定：「個人
    之綜合所得總額，以其全年左列各類所得合併計算之：第一
    類：營利所得：公司股東所獲分配之股利總額．．．」又按
    促產條例第16條第3 款規定：「公司以其未分配盈餘增資供
    左列之用者，其股東因而取得之新發行記名股票，免予計入
    該股東當年度綜合所得稅額；．．．，但此類股票於轉讓、
    贈與或作為遺產分配時，面額部分應作為轉讓、贈與或遺產
    分配時所屬年度之所得，申報課稅。．．．三、轉投資於第
    8 條所規定之重要事業者。」
二、再按促產條例施行細則第42條規定：「公司以未分配盈餘增
    資轉投資於本條例第8 條所規定之重要事業者，應於公司登
    記主管機關核准增資後6 個月內檢附下列文件向管轄稽徵機
    關申請該次增資發放予股東之股票股利免計入股東當年度所
    得課稅．．．公司未能於前項規定期限內檢齊文件者，得於
    期限屆滿前敘明理由提出申請，並聲明補送。但應於期限屆
    滿之次日起6 個月內補送齊全。」第47條第3 項規定：「適
    用本條例第16條、第17條之公司或創業投資事業未依第37條
    至45條規定期限內向管轄稽徵機關申報、或．．．，由管轄
    機關追繳其當年度股東所得稅，並自當年度所得稅結算申報
    屆滿之次日起至繳納之日止，依郵政儲金匯業局1 年期定期
    存款利率，按日加計利息，一併徵收。」
三、本件兩造不爭恒進公司係以其87年度未分配盈餘增資2千4百
    萬元，供轉投資於行為時促產條例第8 條所規定之重要事業
    匯鋒公司，並於88年12月7 日經經濟部核准增資在案，恒進
    公司於89年12月4 日始檢具相關文件向被告提出申請，惟遭
    否准，恒進公司不服，提起行政爭訟，亦經本院91年度訴字
    第1769號判決駁回，並經最高行政法院93年度判字第1328號
    判決維持在案等情，並有經濟部函、增資配股資料明細表、
    原告申請函及本院判決等附於原處分卷可稽，堪認為真實。
四、是本件之爭執，在於行為時促產條例施行細則第42條及第47
    條第3項之規定是否違反租稅法律主義或法律保留原則？
五、關於行為時促產條例施行細則第42條部分：
  (一)查恒進公司未於公司登記主管機關核准增資後6個月內檢附
    文件向管轄稽徵機關申請該次增資發放予股東之股票股利免
    計入股東當年度所得課稅，致遭被告否准其申請，案經本院
    91年度訴字第1769號判決以行為時促產條例施行細則第42條
    合憲為由駁回原告之訴，且經最高行政法院93年度判字第13
    28號判決維持在案一節，已如前述。
  (二)恒進公司乃進而聲請釋憲，案經司法院釋字第606 號解釋肯
    認其合憲性，其理由書謂：「人民營業之自由為憲法上工作
    權及財產權所保障，本院釋字第514 號解釋足資參照。國家
    對人民自由權利之限制，應以法律定之，且不得逾越必要程
    度，憲法第23條定有明文。如為便利法律之實施，以法律授
    權主管機關發布命令為補充規定，其內容須符合立法意旨，
    且不得逾越母法規定之範圍。其在母法概括授權情形下所發
    布者，是否超越法律授權，不應拘泥於法條所用之文字，而
    應就該法律本身之立法目的，及其整體規定之關聯意義為綜
    合判斷，迭經本院解釋闡明在案。79年12月29日制定公布之
    促進產業升級條例第16條第3 款規定，公司以未分配盈餘增
    資轉投資於同條例第8 條所規定之重要事業者，其股東因而
    取得之新發行記名股票，免予計入該股東當年度綜合所得額
    ；其股東為營利事業者，免予計入當年度營利事業所得額課
    稅。揆其立法意旨，乃為加速公司資本形成，使公司以未分
    配盈餘增資，作為改善財務結構之特定用途者，准其因增資
    而配與股東之股票股利予以緩課，促使股東同意公司以未分
    配盈餘增資轉投資（公司法第13條、第240 條及第241 條參
    照），而影響公司累積資本之方式，對於公司之財務結構、
    營運及發展自有重大影響，是構成公司財產權及營業自由之
    重要內容。惟因增資而配與股東之股票股利是否應予依法緩
    課，應由主管機關核實認定之。為執行上開法律規定，主管
    機關於86年9 月24日修正發布之同條例施行細則第42條規定
    ：『公司以未分配盈餘增資轉投資於本條例第8 條所規定之
    重要事業者，應於公司登記主管機關核准增資後6 個月內，
    檢附下列文件向管轄稽徵機關申請該次增資發放予股東之股
    票股利免計入股東當年度所得課稅。一、被轉投資事業經中
    央目的事業主管機關核發符合重要事業之核准函。二、增資
    前後股份有限公司執照影本及股東名冊。但上市公司得免附
    股東名冊。三、股東會會議紀錄（含增資資金來源運用明細
    表）。四、經簽證機構簽證完畢之股票樣張及股票簽證證明
    文件。五、轉投資相關文件（第1 項）。公司未能於前項規
    定期限內檢齊文件者，得於期限屆滿前敘明理由提出申請，
    並聲明補送。但應於期限屆滿之次日起6 個月內補送齊全（
    第2 項）」，乃係基於上開促進產業升級條例第43條之授權
    ，為執行同條例第16條第3 款有關租稅緩課事項所為規定。
    衡諸申請緩課之相關事實資料多半掌握於公司自身，故課公
    司協力義務，使公司主動於一定期間內檢具相關資料申請，
    符合首開法律規定之意旨。其中有關6 個月申請期間之規定
    ，對依法令規定進行申報之公司而言，雖屬較短之期限，惟
    其並非對租稅緩課之內容或適用範圍予以限縮，況租稅緩課
    影響國家稅收及納稅義務人之稅務規畫，因此申請期限不宜
    過長，又系爭規定除6 個月期間限制外，復容許提出申請之
    公司得於期限屆滿前敘明理由提出延期補送之申請，補送期
    間亦達6 個月，因係考量符合重要事業核准函之取得尚非容
    易，且公司轉投資之行為須配合重要事業增資時間，已可緩
    和申請期間之限制。是衡量前揭諸項因素，應認系爭細則有
    關6 個月期間為執行母法及相關法律所必要，符合立法意旨
    ，且未逾越母法之限度，與憲法第15條及第23條並無牴觸。
    」
六、關於行為時促產條例施行細則第47條第3項部分：
  (一)承上，適用促產條例第16條之公司其如依該條例施行細則第
    42條規定之期限內向管轄稽徵機關申報，依法關於該次增資
    發放予股東之股票股利自得免計入股東當年度所得課稅；反
    之，公司未於期限內為上開申請時，該年度發放予股東之股
    票股利自不得免計入股東當年度所得課稅。
  (二)又促產條例既規定上開租稅優惠須於符合該條例所規定之各
    項條件成就時，始發生緩課股利之效力，苟該條件並未成就
    ，該緩課之獎勵措施即自始未發生效力，易言之，此等股票
    股利於取得之年度，其股東即應併入當年度綜合所得稅報繳
    ，故促產條例施行細則第47條第3項規定應予追繳，於法自
    屬有據。
  (三)再按稅捐稽徵法第48條之1第2項規定：「前項補繳之稅款，
    應自該項稅捐原繳納期限截止之次日起，至補繳之日止，就
    補繳之應納稅捐，依原應繳納稅款期間屆滿之日郵政儲金匯
    業局之一年期定期存款利率按日加計利息，一併徵收。」依
    此一規定之精神，納稅義務人就其未繳而應補繳之稅捐，自
    應將其因此而受之期間利益返還稅捐稽徵機關，是促產條例
    施行細則第47條第3項縱未規定應加計利息，依法亦得徵收
    之。
七、綜上所述，本件恒進公司關於該次增資發放予股東之股票股
    利免計入股東當年度所得課稅之申請，既遭被告否准，並經
    行政法院確定判決予以維持，且經司法院解釋行為時促產條
    例施行細則第42條與憲法並未牴觸在案，則原告自無促產條
    例第16條第3款其股東因而取得之新發行記名股票，免予計
    入該股東當年度綜合所得稅額之適用，則被告依促產條例施
    行細則第47條第3項之規定予以追徵並加計利息，認事用法
    ，均無違誤，訴願決定遞予維持，亦無不合，原告訴請撤銷
    訴願決定及原處分，為無理由，應予駁回。又本件屬應行簡
    易程序事件，爰不經言詞辯論逕行判決之。
據上論結，本件原告之訴為無理由，爰依行政訴訟法第98條第3
項前段，判決如主文。
中    華    民    國    95    年     6    月    1     日
                    第  五  庭  法  官   王  碧  芳
上為正本係照原本作成。
本件以訴訟事件所涉及之法律見解具有原則性者為限，始得於本
判決送達後20日內向本院提出上訴狀並表明上訴理由，如已於本
判決宣示後送達前提起上訴者，應於判決送達後20日內補具上訴
理由（均按他造人數附繕本），且經最高行政法院許可後方得上
訴。
中    華    民    國    95    年     6    月    1     日
                                 書記官  徐  子  嵐


司法院資訊處製作；財團法人民間司法改革基金會備份。
